【裁判字號】    98,易,838
【裁判日期】    981207
【裁判案由】    誹謗
【裁判全文】
臺灣高雄地方法院刑事判決               98年度易字第838號
公  訴  人  臺灣高雄地方法院檢察署檢察官
被      告  庚○○
            丁○○
上二人共同
選任辯護人  葉銘進律師
上列被告因誹謗案件，經檢察官提起公訴（96年度偵字第25553
、25555號、97年度偵字第17123號），本院判決如下：
    主  文
庚○○、丁○○均無罪。
    理  由
一、公訴意旨略以：被告庚○○係「香港商壹傳媒出版有限公司
    」（下稱壹傳媒公司）之文字記者，被告丁○○則為壹傳媒
    公司之副總編輯，庚○○於民國95、96年間因接獲不詳之消
    息來源指出，退伍軍人乙○○與現役軍人己○○（案發後已
    辦理退伍）2 人共同成立川雄科技有限公司（下稱川雄公司
    ），2 人為牟取不法利益，先由己○○自軍中將其職務上掌
    管之海軍「原型艦自動控制系統」機密軟體複製盜出交予乙○○，再由乙○○自稱退役將領在外兜售上開軟體給各造船
    廠，使買得之廠商參與投標海軍之「光華六號」造艦計畫（
    全稱為：光華六號計畫後續艇【PA94002L143 】案，下稱光
    華六號後續艇建造案）時，取得有利地位，庚○○遂向丁○○報告此事及查證情形，經丁○○認可後庚○○著手撰寫標
    題為「爆海軍盜賣機密軟體醜聞」之報導，並於報導內載明
    「…乙○○看準了這點，拉攏己○○加入川雄公司，由己○○從1997年開始，陸續將所掌管的軍艦配置自動控制系統機
    密軟體複製盜出，拿到川雄科技公司存放，乙○○則自稱是
    退役將領，在外招搖撞騙兜售機密軟體給各造船廠，牟取暴
    利」、「慶富（指慶富造船股份有限公司，下稱慶富公司）
    在接受調查時，主動提供軟體並向調查人員表示，高科技軟
    體是向川雄科技購得，川雄當初向他們表示，這套高科技軟
    體是由國人獨家研發的自動監控系統軟體，可以有效整合船
    艦上的輪機系統，MTU 主機、發電機等系統」、「軍方人員
    透露，自動控制系統高科技軟體是我國海軍向美國購艦時，
    以每套600 萬元隨艦購買的機密軟體，不但在我國屬於機密
    軟體，連在美國都屬不得在民間流通的管制品，川雄公司根
    本是從海軍偷出，卻向購買的慶富騙是國人自行研發」等文
    字內容，完稿後交付丁○○審核，庚○○、丁○○皆明知上
    揭文字內容已足毀損乙○○、己○○名譽，且真實與否尚未
    經確實查證，仍共同基於意圖散布於眾之犯意聯絡，將上揭
    文字內容刊登在壹傳媒公司於96年1 月18日所出刊之「壹週
    刊」第295 期中，並在全國各書局、便利商店等處銷售，足
    生損害乙○○、己○○名譽，因認庚○○、丁○○涉犯刑法
    第310 條第2 項之散布文字誹謗罪。
二、按被告以外之人於偵查中向檢察官所為之陳述，除顯有不可
    信之情況者外，得為證據，刑事訴訟法第159 條之1 第2項
    定有明文。而檢察官於偵查中訊問被告以外之人時，可能係
    以被告或以證人身份進行訊問，倘檢察官於訊問前，已依不
    同身份所應適用之程序，分別告知刑事訴訟法第95條關於訊
    問被告應先告知之權利事項，或同法第180 條、第181 條、
    第186 條第2 項之證人拒絕證言權，使該受訊問之被告以外
    之人瞭解其係基於何種身分應訊，得以適當行使各該當權利
    ，不致因身分混淆而剝奪其權利之行使，則檢察官此種訊問
    方式之偵查作為，即難謂為於法有違。而本件證人己○○、
    乙○○、奚永聖、甲○○、癸○○、吳典哲、證人即共同被
    告謝肅瑜、丁○○於檢察官偵查中所為之陳述，係由檢察官
    以證人身分訊問，訊問前並已告知上開拒絕證言權（詳96年
    度他字第2893號卷【下稱偵(一)】第10頁、第40頁、第45-1頁
    、第51頁、96年度他字第4548號卷【下稱偵(二)卷】第18頁、
    第64頁、96年度偵字第25553 號卷【下稱偵(三)卷】第41頁、
    97年度偵字第17123 號卷【下稱偵(五)卷】第4 頁），且除奚
    永聖、吳典哲外，其他證人並已在本院行交互詰問，此外亦
    查無顯不可信之情況，自應認上開陳述有證據能力。被告庚○○、丁○○及其等2 人共同辯護人辯稱證人己○○、乙○○於檢察官偵查時所為之陳述無證據能力，尚無可採。
三、按對於所誹謗之事，能證明其為真實者，不罰，但涉於私德
    而與公共利益無關者，不在此限；以善意發表言論，而對於
    可受公評之事，為適當之評論者，不罰，刑法第310 條第3
    項、第311 條第3 款分別定有明文。又言論自由為人民之基
    本權利，憲法第11條有明文保障，國家應給予最大限度之維
    護，俾其實現自我、溝通意見、追求真理及監督各種政治或
    社會活動之功能得以發揮；惟為兼顧對個人名譽、隱私及公
    共利益之保護，法律尚非不得對言論自由依其傳播方式為合
    理之限制；刑法第310 條第1 項及第2 項誹謗罪即係保護個
    人法益而設，為防止妨礙他人之自由權利所必要，符合憲法
    第23條規定之意旨；至刑法同條第3 項前段以對誹謗之事，
    能證明其為真實者不罰，係針對言論內容與事實相符者之保
    障，並藉以限定刑罰權之範圍，非謂指摘或傳述誹謗事項之
    行為人，必須自行證明其言論內容確屬真實，始能免於刑責
    ；惟行為人雖不能證明言論內容為真實，但依其所提證據資
    料，認為行為人有相當理由確信其為真實者，即不能以誹謗
    罪之刑責相繩，亦不得以此項規定而免除檢察官或自訴人於
    訴訟程序中，依法應負行為人故意毀損他人名譽之舉證責任
    ，或法院發現其為真實之義務，亦有大法官釋字第509 號解
    釋可資參照。從而刑法第310 條第3 項「對於所誹謗之事，
    能證明其為真實者，不罰」之所謂「真實」，僅需行為人有
    相當理由確信其為真實，非必為客觀之真實。再者，刑法第
    311 條第3 項「以善意發表言論，而對於可受公評之事，為
    適當之評論者，不罰」之所謂評論是否「適當」，則應依一
    般社會通念，加以客觀判斷。
四、訊據被告庚○○、丁○○坦承分別為壹傳媒公司之文字記者
    、副總編輯（丁○○已離職），被告庚○○查證、撰寫上開
    標題為「爆海軍盜賣機密軟體醜聞」之報導，被告丁○○審
    核認可該查證及報導，因而將上開報導刊載於於96年1 月18
    日所出刊之「壹週刊」第295 期中，並在全國各書局、便利
    商店等處銷售之事實，惟均堅決否認有何散布文字誹謗之犯
    行，被告庚○○辯稱因為軍中朋友提供「海軍光華六號第2
    代飛彈快艇建造弊案初步調查報告」（下稱系爭調查報告）
    、「海軍光6 案參考資料」（下稱系爭參考資料）各1 份，
    並告訴伊這個案子事關採購弊案，但牽連之層級高，擔心石
    沈大海，該案有高度公益性，希望予以報導，伊就該朋友所
    提供之資料予以查證，先透過海防中心人員，確認有己○○
    該人，且在海軍中從事相關「原型艦自動控制系統」軟體業
    務，因而至己○○家拍照，先確認己○○的資料，並依系爭
    調查報告所記載之川雄公司資料，上網查該公司登記資料，
    觀察該公司之運作情形，發現該公司僅有乙○○1 人，曾告
    訴任職於法務部調查局高雄市調查處苓雅站（下稱調查局苓
    雅站）之朋友吳典哲，吳典哲也認為應該予以查證，且由國
    防部軍事安全總隊第103 工作站（下稱國防部103 工作站）
    轉到法務部調查局航業海員調查處高雄站後（下稱海調處高
    雄站），承辦人員確已簽辦該案，伊並向法務部調查局北部
    地區機動工作組（下稱調查局北機組）人員查證慶富公司向
    川雄公司購得軟體之情形，雖未對當事人己○○、乙○○進
    行當面查證，然因川雄公司為1 人公司，僅乙○○1 人，通
    常1 人公司不可能有能力負責海軍「光華六號」造艦計畫自
    動控制系統之設計工作，而己○○業務上持有「原型艦自動
    控制系統」軟體，且己○○親戚在川雄公司成立時擔任股東
    ，而乙○○不僅向慶富公司推銷「原型艦自動控制系統」軟
    體，並以己○○弟弟陳全男所開設綠晨風有限公司（下稱綠
    晨風公司）名義，向台灣國際造船股份有限公司（原名中國
    造船股份有限公司，下稱台船公司）推銷相同軟體，因認該
    案確有弊端，基於公共利益有加以報導之必要等語；被告丁○○辯稱聽取被告庚○○口頭報告，並參閱所提出之書面資
    料後，依經驗判斷資料來源可靠，再請被告庚○○為相關之
    查證，才將標題為「爆海軍盜賣機密軟體醜聞」之報導予以
    出刊等語。經查：
  (一)壹傳媒公司於96年1 月18日所出刊之「壹週刊」第295 期第
    78頁至82頁，刊載標題為「爆海軍盜賣機密軟體醜聞」之報
    導，並於報導內載明「…乙○○看準了這點，拉攏己○○加
    入川雄公司，由己○○從1997年開始，陸續將所掌管的軍艦
    配置自動控制系統機密軟體複製盜出，拿到川雄科技公司存
    放，乙○○則自稱是退役將領，在外招搖撞騙兜售機密軟體
    給各造船廠，牟取暴利」、「慶富在接受調查時，主動提供
    軟體並向調查人員表示，高科技軟體是向川雄科技購得，川
    雄當初向他們表示，這套高科技軟體是由國人獨家研發的自
    動監控系統軟體，可以有效整合船艦上的輪機系統，MTU 主
    機、發電機等系統」、「軍方人員透露，自動控制系統高科
    技軟體是我國海軍向美國購艦時，以每套600 萬元隨艦購買
    的機密軟體，不但在我國屬於機密軟體，連在美國都屬不得
    在民間流通的管制品，川雄公司根本是從海軍偷出，卻向購
    買的慶富騙是國人自行研發」等文字內容之事實，有該報導
    附卷可稽（詳96年度他字第2893號卷【下稱偵(一)卷】第4 至
    7 頁），且該報導繕印「撰文‧庚○○」等語，另依證人即
    共同被告庚○○證稱略以：標題為「爆海軍盜賣機密軟體醜
    聞」之報導係由被告丁○○負責審稿，有向被告丁○○提到
    消息來源等語（詳偵(五)卷第12頁），則被告庚○○、丁○○
    所承部分均堪信為真實，本件被告庚○○確曾撰寫標題為「
    爆海軍盜賣機密軟體醜聞」之文字報導，經被告丁○○審核
    確認後，由「壹週刊」於第295 期刊出之事實，應可認定。
  (二)依系爭參考資料之書寫模式，第1 點為「『慶富公司』自撰
    參考資料」，第2 點為「檢調單位研究意見」，且標題為「
    海軍光6 案參考資料」，足見系爭參考資料係先針對慶富公
    司所撰寫之某參考資料先予以說明，再記載偵查機關對慶富
    公司所撰寫資料之意見，而系爭參考資料與調查局北機組函
    送慶富公司參與投標所提出之「海軍光華六號計畫後續艇（
    即2 代艦艇）建造案計畫建議書」內容大致相仿，業經證人
    即海調處高雄站負責本案調查工作人員癸○○證述在卷（筆
    錄詳本院卷第82頁，系爭參考資料詳被告97年3 月12日提出
    答辯狀【下稱系爭答辯狀，附於卷外】之被證2 ，調查站北
    機組函詳審查卷第49頁），且經比對，系爭參考資料與慶富
    公司所提出之「海軍光華六號計畫後續艇建造案計畫建議書
    」，雖每行字數略有不同，造成段落上之差異，但無論標題
    、內容則完全相同，有上開資料附卷可稽，則系爭參考資料
    形式上應係針對慶富公司投標「光華六號計畫後續艇建造案
    」時，就採購單位要求事項所做說明之檢討。而「光華六號
    後續艇建造案」案僅台船公司、慶富公司、中信造船股份有
    限公司（下稱中信公司）參與投標，有行政院公共工程委員
    會申訴審議判斷書附卷可稽（詳國防部南部地方軍事法院檢
    察署96年度他字第3 號卷【下稱軍檢卷】第3 頁起，影印卷
    ），知悉者非多，一般人對於投標應說明事項自無可能知悉
    ，故被告庚○○自堪信系爭參考資料係偵查機關調查後所製
    作。
  (三)系爭調查報告於第一點「案情摘要」即指出，「光華六號計
    畫後續艇建造案」案參與投標之3 家公司中，慶富公司因造
    船技術及原屬僅承建一般遊艇，受評為技術最差之投標廠商
    ，第1 輪投標竟獲5 位軍方將領一致評比為第1 名，疑有官
    商勾結等語，第2 點調查事項則臚列8 點，詳列應調查之個
    人及所涉之違法事項，並於第3 點調查情形欄，詳列包含己○○、乙○○5 名軍方評鑑委員（乙○○已退役）之軍職、
    身分資料、居住資料、交通工具資料，並說明己○○在海軍
    所承辦業務，己○○以親戚名義與乙○○共組川雄公司，「
    光華六號計畫後續艇建造案」之招標及發包資料，乙○○兜
    售軟體，「海軍現用艦艇自動控制系統」問題，己○○等人
    涉嫌之情形，及最後開標結果等事宜，並於第4 點研判分析
    有貪瀆、竊盜罪嫌，再於第5 點建議事項說明，全案法務部
    調查局已介入偵查，就現役軍職人員勾結部分，建議由該部
    深入調查等語，其中對「光華六號計畫後續艇建造案」投標
    過程之爭端有深入而淺出之說明，對投標案之軍方評審資料
    及己○○、乙○○資料亦有詳細之掌握，復參酌如上所示，
    偵查機關就慶富公司對「光華六號計畫後續艇建造案」投標
    說明事項所做調查之系爭參考資料，則堪認被告庚○○亦有
    相當理由信系爭調查報告為偵查機關所做之調查報告。
  (四)關於報導「…乙○○看準了這點，拉攏己○○加入川雄公司
    」部分：
    1.依系爭調查報告第3 點「調查情形」第6 項清查結果之(二)
      記載：「己○○於85年間與民人乙○○共組「川雄公司」
      ，為掩人耳目遂以其妻梁秀卿、大姨子梁傑卿等人之名，
      各投資新台幣（下同）20萬元」等語（詳系爭答辯狀第56
      頁），足見確有可信為偵查機關所做之調查報告顯示，己○○參與川雄公司之設立、經營。
    2.依證人己○○證稱略以：98年4 月1 日退伍前，服務於海
      軍左營後備支援指揮部，負責處理船艦載台系統即輪機操
      控系統之業務，光華六號原型艇輪機監控系統為伊規劃、
      設計，軟體為伊1 人設計、撰寫，與乙○○於75年在荷蘭
      受訓時認識，之後乙○○在伊單位服務，乙○○退伍準備
      成立川雄公司時，伊非常支持，並提供妻子梁秀卿、妻姊
      梁潔卿登記為川雄公司股東，乙○○會向伊諮詢有關自動
      控制系統方面之專業意見等語（詳偵(一)卷第10至11頁、本
      院卷第115 至118 頁、第123 ），另依證人乙○○證稱略
      以：因感念己○○鼓勵伊創業，並提供梁秀卿、梁潔卿名
      義擔任川雄公司股東，以符合當時公司法股東人數之規定
      ，因而以己○○名字中之「雄」，及伊名字中之「川」作
      為公司名稱，川雄公司之業務為配電盤即輪機系統之製作
      及設計，並請臨時工擔任船上現場施工之工作，慶富公司
      參與「光華六號計畫後續艇建造案」投標時，輪機控制系
      統之圖說係伊撰寫，因為與己○○交情好，所以有些不懂
      的事有請教己○○等語（詳偵(二)卷第19頁、本院卷第131
      頁、第133 至134 頁），由上開證述內容顯示，系爭調查
      報告所為己○○以妻子、妻姊名義參與投資川雄公司之記
      載，尚非子虛烏有，甚且川雄公司之所以取名為「川雄」
      ，即擷取乙○○、己○○2 人名字中之各1 字組合而成，
      乙○○、己○○2 人甚且對於公司經營項目之船艦輪機控
      制系統互有研討，尤見確有可信川雄公司為己○○、乙○○該2 人共組經營之事證。
    3.依海調處高雄站97年12月22日航高偵字第09754340560 號
      函說明欄第3 點記載略以：該站曾透過關係向台船公司側
      密瞭解，乙○○曾於94年間持用綠晨風公司高雄分公司名
      片（與川雄公司同址），拜訪台船公司高雄總廠電機設計
      課，推銷海軍光華六號2 代艇相關配件生意，並強調海軍
      光華六號原型艇有關控制系統軟體為該公司自行研發等語
      （詳審查卷第63頁），核與證人即該站人員癸○○證稱略
      以：確曾作上開查證等語（詳本院卷第80至81頁），證人
      林川雄證稱略以：確於94年間經由己○○商借綠晨風公司
      名片，以綠晨風公司名義向台船公司推銷海軍光華六號2
      代艦艇業務等語（詳本院卷第127 頁），均屬相符，上開
      函件所載堪信為真實，而綠晨風公司代表人為陳全男，有
      公司基本查詢資料1 份附卷可稽（詳本院卷第171 頁），
      又綠晨風公司負責人陳全男即己○○之弟，亦經證人己○○證述在卷（詳本院卷第118 至119 頁），則由上開海調
      處高雄站函所載及上開證人證述各情可知，己○○非僅提
      供妻子、妻姊名義供登記為川雄公司股東，與乙○○研討
      公司主要之船艦輪機控制系統業務，甚至協助公司業務之
      推廣事宜。
    4.綜上，己○○既提供妻子及妻姊名義擔任股東，並商借弟
      弟公司名片交乙○○用以推銷川雄公司業務，且以乙○○
      名字中之「川」，及己○○名字中之「雄」作為川雄公司
      名稱，復參以川雄公司主要營業項目之船舶輪機控制系統
      ，本為己○○之專長，且乙○○、己○○2 人亦證稱，彼
      此間確有討論該輪機控制系統設計之情形，則上開刊載「
      己○○加入川雄公司」之內容，無論是否屬實，均應認被
      告庚○○有相當理由確信其為真實，且被告庚○○已查閱
      川雄公司之登記資料，有其提出之公司登記資料附卷可稽
      （詳系爭答辯狀第63頁起），且被告庚○○辯稱曾確認己○○資料，及觀察川雄公司運作情形部分，亦有上開報導
      上之己○○騎乘機車相片、乙○○徒步相片各1 張，及川
      雄公司周遭相片8 張附卷可稽（詳偵(一)卷第5 頁、系爭答
      辯狀第65至68頁），堪信被告庚○○確有一定之查證。
  (五)關於報導「己○○加入川雄公司後，從1997年開始，陸續將
    所掌管的軍艦配置自動控制系統機密軟體（僅討論「光華六
    號原型艇之輪機監控系統軟體」）複製盜出，拿到川雄科技
    公司存放」部分：
    1.依證人己○○上開證述內容可知，光華六號原型艇輪機監
      控系統為己○○規劃設計，輪機控制軟體亦為己○○所撰
      寫（核與證人即己○○案發時長官奚永聖證稱略以：光華
      六號原型艇輪機監控系統為己○○所研發等語相符，詳軍
      檢(一)卷第52頁），且依證人己○○另證稱略以：「『光華
      六號後續艇建造案』招標時，原希望以伊所設計之原型艇
      輪機操控系統為基礎，將陸續發展之硬體操作系統加以整
      合」等語（詳偵(一)卷第11頁），則如可確實掌握光華六號
      原型艇輪機操控系統之軟體，對參與本件「光華六號後續
      艇建造案」之投標，無疑是超級利多。
    2.本件依慶富公司所提出參與「光華六號後續艇建造案」招
      標之「主要裝備比較表」，右下方記載「本主要裝備推進
      系統輪機控制系統乙項，經比對技術規範、後續維修與供
      補能力，皆符合建造契約之要求，且經主機廠家討論後可
      整合相關主機與控制系統之介面、於本次以PC BACE 架構
      ，川雄科技同意釋出編寫控制程式碼之相關技術，以提升
      海軍能量，因此本公司將採用與原型艇相同之川雄科技所
      提供之輪機控制系統作為後續艇輪機控制系統使用」等語
      ，有該比較表附卷可稽（詳軍檢卷第39頁），而依證人乙○○所證，該比較表確為慶富公司參考其所提出計畫書內
      容所製作（詳本院卷第129 頁），顯見慶富公司在投標相
      關說明文件上，亦係以可提供與光華六號原型艇相同之輪
      機監控系統作為爭取得標之訴求，且參酌慶富公司在該「
      主要裝備比較表」上說明，該與光華六號原型艇相同之輪
      機監控系統係由川雄公司提供，另證人即慶富公司總經理
      甲○○亦證稱略以：如標得「光華六號後續艇建造案」，
      川雄公司即為負責類如主配電盤、分電盤等輪機控制系統
      之下游廠商等語（詳本院卷第100 頁），則慶富公司在投
      標相關說明文件上，係以可提供由川雄公司所釋出與光華
      六號原型艇相同之輪機監控系統作為爭取得標之訴求，亦
      可認定。
    3.依國防部海軍司令部96年2 月8 日渝永字第0960000966號
      函雖載示，光華六號原型艇之輪機監控系統軟體未經核定
      為機密資料（詳軍檢(二)卷第29頁反面），且依證人奚永聖
      證稱略以：光華六號原型艇輪機監控系統只負責動力、電
      力及輔機系統之監測及操控，對於作戰及戰鬥系統並無任
      何關係，該系統即使外流，個人認為應不會造成危安情事
      等語（詳軍檢(一)卷第52頁），然(1)證人奚永聖所稱該軟體
      外流不致影響危害安全情事部分，既僅屬個人之看法，自
      無法依該個人看法，遽認該軟體無予以保密防止外洩之必
      要；(2)依證人己○○證稱略以：軍中為了防止人員將軍中
      電腦攜出時遺失，電腦中之機密被他人所利用，因而自95
      年4 月27日頒佈「資訊設備及媒體管制作法」，依該管制
      規定，光華六號輪機監控系統軟體由保密軍官保管等語（
      詳本院卷第124 頁），又證人奚永聖另證稱略以：95年4
      月27日以前光華六號原型艇輪機監控系統軟體係由己○○
      保管使用，之後該軟體即放置於本部保密櫃內，由保密軍
      官保管等語（詳軍檢(一)卷第52頁），另依海軍左營後勤支
      援指揮部光六輪控系統軟體表單「使用核定權限」欄所示
      ，自91年至95年4 月26日，由本部工技處系工科己○○士
      官長保管使用，無使用核定權限，95年4 月27日本部核定
      日頒佈「資訊設備及媒體管制作法」後，使用核定權限為
      本部工技處保密軍官等語（詳軍檢(二)卷第1 頁），經核，
      證人己○○、奚永聖所證及上開光六輪控系統軟體表單所
      載均屬相符，則依海軍左營後勤支援指揮部所核定頒佈之
      「資訊設備及媒體管制作法」，光華六號原型艇之輪機監
      控系統軟體係管制物品，使用時尚需保密軍官核定，該機
      關不願該軟體外流之情甚為明顯，則即使己○○設計研發
      之光華六號原型艇輪機監控系統於本案發生後，被認定非
      屬機密物品，既仍屬管制物品，掌管使用之海軍左營後勤
      支援指揮部不願外流，則該輪機監控系統或軟體，顯非一
      般人所可掌控甚明。
    4.綜上，如己○○所證，「光華六號計畫後續艇建造案」招
      標時，希望以光華六號原型艇輪機操控系統為基礎，將陸
      續發展之硬體操作系統加以整合，則在該時可掌握光華六
      號原型艇輪機操控系統之廠商，對於投標「光華六號後續
      艇建造案」，無疑為極有利之競標條件，此由慶富公司在
      投標相關說明文件上，特別說明可以提供由川雄公司所釋
      出與光華六號原型艇相同之輪機監控系統，作為爭取得標
      之訴求，即可窺知，慶富公司既於投標說明文件上以可提
      供由川雄公司所釋出與光華六號原型艇相同之輪機監控系
      統，作為爭取得標之訴求，且如上所述，被告庚○○有相
      當理由可確信己○○已加入川雄公司，則無論川雄公司是
      否確已擁有光華六號原型艇之輪機監控系統及相關軟體，
      堪認被告庚○○有相當理由確信，己○○已將工作上所研
      發光華六號原型艇之輪機監控系統及相關軟體，提供予川
      雄公司。且參酌可信為偵查機關所做之系爭調查報告，於
      第3 點調查情形欄第10項所為「己○○藉本身專業及職務
      之便，自86年起逐步與民人乙○○謀合，將海軍現用艦艇
      自動控制系統軟體竊出至『川雄科技公司』儲存」之記載
      ，有該調查報告附卷可稽（詳系爭答辯狀第57頁），則
      本件刊載為將軟體「複製盜出」，亦難認報導本身超出所
      查證之範圍。
  (六)關於報導「乙○○自稱退役將領，在外招搖撞騙兜售己○○
    所複製盜出之軍艦配置自動控制系統機密軟體（僅討論「光
    華六號原型艇之輪機監控系統軟體」）給各造船廠，牟取暴
    利」部分：
    1.按大眾傳播媒體工作者，報導前雖有先予查證之責任與義
      務，但以其等未具公職之身分與權限，非如偵、審機關有
      法律所賦予之調查權，是所得為之查證自難要求與偵、審
      機關所查有相同之品質，另參酌新聞大眾傳播已逐漸被視
      為除行政、立法、司法以外之第4 權，社會對藉新聞報導
      以監督政府施政有一定之期待，新聞從業人員既在無法精
      確查證前提下，肩負社會以報導揭發弊端之高度期待，從
      而上開報導之「有相當理由確信其為真實」，自不應過份
      苛求，應認僅需一般之人在相同之情形下，均可能確信為
      真實即可，非如有罪認定時，需至一般人均確信而無疑之
      程度。
    2.依海調處高雄站97年12月22日航高偵字第09754340560 號
      函說明欄第3 點雖記載，該站人員調查結果，本案未發現
      有人以海軍將領名義向台船公司推銷光華六號2 代艦艇相
      關配件生意（詳審查卷第64頁），且依證人即該站人員癸○○證稱略以：調查結果確如上開函件所示等語（詳本院
      卷第80至81頁），而綜觀本件調查結果，除系爭調查報告
      外，並無證據顯示乙○○曾以退役將領名義，推銷本件光
      華六號2 代艦艇相關軟體或配件之情事，然(1)依可信為偵
      查機關調查製作之系爭調查報告第3 點調查情形欄第8 項
      記載略以：乙○○以電話向中信公司、慶富公司兜售「海
      軍現用艦艇自動控制系統」時，並以海軍退役將領背景身
      分自許等語，有該調查報告附卷可按（詳系爭答辯狀第57
      頁），(2)調查結果雖顯示乙○○未以海軍將領身分銷售有
      關之海軍艦艇輪機監控系統軟體，但海調處高雄站一開始
      之情資，的確顯示乙○○曾以海軍將領身分銷售上開軟體
      之事實，業經證人癸○○證述在卷（詳偵(五)卷第5 頁），
      (3)綜上，可信為偵查機關製作之系爭調查報告既記載乙○○於電話中以海軍將領身分推銷軟體，且海調處高雄站一
      開始之情資亦顯示乙○○以海軍將領身分推銷軟體，參酌
      乙○○確向台船公司推銷光華六號原型艇之輪機監控系統
      軟體，且與慶富公司合作投標「光華六號後續艇建造案」
      ，負責輪機系統之設計，則仍應認已有相當理由可使一般
      人確信，乙○○自稱退役將領，在外推銷光華六號原型艇
      之監控系統軟體予各造船公司。
  (七)關於報導「慶富在接受調查時，主動提供軟體並向調查人員
    表示，高科技軟體是向川雄科技購得，川雄當初向他們表示
    ，這套高科技軟體是由國人獨家研發的自動監控系統軟體（
    僅討論「光華六號原型艇之輪機監控系統軟體」），可以有
    效整合船艦上的輪機系統，MTU 主機、發電機等系統」部分
    ：
    1.本件依慶富公司所提出參與「光華六號計畫後續艇建造案
      」招標之「主要裝備比較表」記載略以：該公司將採用與
      原型艇相同之川雄科技所提供之輪機控制系統作為後續艇
      輪機控制系統使用，川雄公司同意釋出編寫控制程式之相
      關技術等語，參酌乙○○證述該比較表為慶富公司參考川
      雄公司所提出計畫書內容所製作，證人甲○○證稱慶富公
      司如標得「光華六號計畫後續艇建造案」，川雄公司確係
      輪機控制系統之配合廠商，均如前述，則依慶富公司所做
      之投標說明，該公司如標得「光華六號後續艇建造案」，
      與川雄公司合作之結果，將可提供與光華六號計畫原型艇
      程式相合之後續艇輪機監控系統軟體程式，則上開「慶富
      在接受調查時，主動提供軟體並向調查人員表示，高科技
      軟體是向川雄科技購得，川雄當初向他們表示，這套高科
      技軟體是由國人獨家研發的自動監控系統軟體，可以有效
      整合船艦上的輪機系統，MTU 主機、發電機等系統」之報
      導，除慶富公司在接受調查時是否已提出光華六號原型艇
      輪機監控系統軟體或據上開程式所設計之後續艇監控系統
      軟體外，已有相當理由足使被告庚○○認與事實相符。
    2.本件雖無直接證據可資證明慶富公司在本件偵辦過程中，
      曾否提出輪機監控系統軟體供調查，但依證人甲○○證稱
      略以：川雄公司並未提供與「光華六號後續艇建造案」相
      關之輪機監控系統軟體，而係提供操作功能之書面文件，
      如果慶富公司得標，川雄公司依約就必須提供符合上開書
      面文件所記載功能之裝置等語（詳偵(一)卷第46至47頁），
      依上開所證，川雄公司既需於得標後提供「光華六號後續
      艇建造案」之輪機監控系統裝置，且依上開慶富公司在「
      主要裝備比較表」之記載所示，川雄公司係願提供原型艇
      輪機控制系統供後續艇使用，並同意釋出編寫控制程式之
      相關技術，顯見慶富公司與川雄公司主要之合作重點，即
      川雄公司提供光華六號後續艇輪機監控系統所需軟體。
    3.由本件報導之整體觀察，上開「慶富在接受調查時，主動
      提供軟體並向調查人員」之報導，係在上開「調查局北機
      組調查後發現，參與投標船廠之一慶富公司，擁有1 套和
      海軍一樣的艦艇操作軟體（指光華六號原型艇輪機監控系
      統軟體）…」之報導後，再參如上所述「己○○加入川雄
      公司後，從1997年開始，陸續將所掌管的軍艦配置自動控
      制系統機密軟體複製盜出，拿到川雄科技公司存放」之報
      導，可知所謂「慶富在接受調查時，主動提供軟體並向調
      查人員」之記載，主要僅在說明川雄公司提供慶富公司參
      與投標之軟體，係己○○盜自軍中職務上掌管軟體之事實
      ，係千真萬確有證據可資證明，而非慶富公司是否將軟體
      提出供調查一節本身有何弊端，則即使如證人甲○○所述
      ，慶富公司為持有及提供該軟體予調查局北機組，但僅需
      慶富公司得標，川雄公司應可提供光華六號原型艇輪機監
      控系統軟體，或藉光華六號原型艇輪機監控系統軟體進一
      步設計適合後續艇使用之輪機監控系統軟體，故即使本件
      報導就慶富公司有無將涉案軟體提出供調查部分之報導與
      事實不符，應認該不符部分係因不具類如偵、審機關之調
      查職權，無法為精細查證下所致之輕微差異，尚難據此認
      被告庚○○有散布文字誹謗之犯罪故意。
  (八)關於報導「軍方人員透露，自動控制系統高科技軟體我國海
    軍向美國購艦時，以每套600 萬元隨艦購買的機密軟體，不
    但在我國屬於機密軟體，連在美國都屬不得在民間流通的管
    制品，川雄公司根本是從海軍偷出，卻向購買的慶富騙是國
    人自行研發」部分，及上開「己○○加入川雄公司後，從
    1997年開始，陸續將所掌管的軍艦配置自動控制系統機密軟
    體複製盜出，拿到川雄科技公司存放」、「乙○○自稱退役
    將領，在外招搖撞騙兜售己○○所複製盜出之軍艦配置自動
    控制系統機密軟體給各造船廠，牟取暴利」、「慶富在接受
    調查時，主動提供軟體並向調查人員表示，高科技軟體是向
    川雄科技購得，川雄當初向他們表示，這套高科技軟體是由
    國人獨家研發的自動監控系統軟體，可以有效整合船艦上的
    輪機系統，MTU 主機、發電機等系統」報導，所指之「軍艦
    配置自動控制系統機密軟體」可能非僅指「光華六號原型艇
    之輪機監控系統軟體」部分：
    1.依證人己○○、奚永聖上開證述（詳理由欄四(四)之2.及(五)
      之1.），光華六號原型艇輪機監控系統軟體為己○○設計
      研發，非向美國購買船艦時一併購買之事實，應可認定。
      又上開報導所謂我國海軍向美國購艦時，以每套600 萬元
      隨艦購買的機密軟體即理由欄四之(五)至(七)報導所指之「自
      動控制系統機密軟體」，依本件報導另刊載「川雄科技公
      司盜賣艦艇自動控制系統高科技軟體，是我國海軍在指揮
      、管理、通訊、情報所使用之共同軟體」（詳偵(一)卷第7
      頁），顯見該「自動控制系統機密軟體」非僅指統合輪機
      監控系統之軟體，尚包含艦艇指揮、管理、通訊、情報所
      使用之共同軟體。然本件報導另指該軟體適用於光華六號
      原型艇，且為慶富公司參與本件「光華六號計畫後續艇建
      造案」所持有川雄公司提供之軟體，而如上所述，慶富公
      司在參與「光華六號計畫後續艇建造案」投標所可能持有
      川雄公司提供者，為光華六號原型艇輪機監控系統軟體或
      據該軟體所改寫之適用於後續艇之軟體，軟體之適用範圍
      應僅涉及輪機監控，而與指揮、管理、通訊、情報無關，
      故而本件被告庚○○於壹週刊所為之報導，顯將光華六號
      原型艇輪機監控系統軟體與其他海軍包含指揮、管理、通
      訊、情報之軟體混為一談，合先敘明。
    2.依證人奚永聖證稱略以：伊沒有看過亦不知悉本件壹週刊
      所報導之向美方所購600 萬元機密軟體，光華六號原型艇
      輪機監控系統軟體是己○○自力研發，並非向美國所購買
      等語（詳軍檢(一)卷第8 至9 頁、第52頁），奚永聖為己○○退役前在左營後勤支援指揮部工程技術處之處長即己○○直屬長官，對己○○職務上是否掌管重要之「自動控制
      系統機密軟體」，自無不知之可能，而奚永聖既不知有本
      件報導所稱，以每套600 萬元向美國隨艦購買之「軍艦配
      置自動控制系統機密軟體」，不論該軟體是否存在，己○○職務上並未執掌該軟體，應可認定，則庚○○在壹週刊
      報導我國向美國隨艦購買該軟體，該軟體由己○○職務上
      所掌管，及竊出交林川雄兜售予慶富公司等，即均與事實
      不符。惟如上所述，被告庚○○既有相當理由確信己○○
      加入川雄公司，將工作上所研發光華六號原型艇之輪機監
      控系統及相關軟體提供予川雄公司，且乙○○確向台船公
      司推銷該軟體，川雄公司最終與慶富公司合作投標「光華
      六號後續艇建造案」，負責輪機系統之設計，另參酌系爭
      調查報告於第3 點調查情形欄第9 項確有「『海軍現用艦
      艇自動控制系統』係結合指、管、通、情等整合作戰操控
      系統，在美國軍方現今仍屬管制品項，僅提供配合相關船
      艦軍購時隨艦售予，故迄今未在民間通用」等記載，並在
      同點第8 項記載「94年4 月『川雄科技公司』負責人乙○○以電話向忠信公司副總經理、慶富兜售『海軍現用艦艇
      自動控制系統』…」等語（詳系爭答辯狀第57頁），而系
      爭調查報告有相當理由可確信為偵查機關所查證製作亦如
      前述，且證人即任職於海調處高雄站之癸○○亦證稱略以
      ：在辦理過程，情資來源確有提及軍方人員透露，自動控
      制系統之原件部分是向美軍購買，每套600 萬元等語（詳
      本院卷第84至85頁），則本院認一般人依上開事證，均有
      可能認為我國確曾隨艦以每套600 萬元之價格向美國購買
      軟體，且將該軟體與己○○所研發之光華六號原型艇之輪
      機監控系統軟體搞混，而誤認己○○係偷出該向美國隨艦
      購買之軟體，由川雄公司兜售予慶富公司，故此部分亦難
      認被告庚○○有散布文字誹謗之犯罪故意。
  (九)本件依證人即前國防部103 工作站主任壬○○證稱略以：伊
    於任職國防部103 工作站期間，任職於海釣處高雄站之戊○○向伊詢問有關海軍之事情，因伊為空軍出身，對海軍事務
    不熟，故請海軍出身之同事辛○○，向戊○○說明光華六號
    艇之問題等語（詳本院卷第66至68頁），證人即前任職於國
    防部103 工作站之辛○○證稱略以：海調處高雄站的戊○○
    來拜訪主任壬○○，主任要伊過去，詢問伊是否可以將海軍
    光華六號後續艇採購弊案相關資料提供給戊○○，且庚○○
    曾向伊詢問光華六號後續艇採購案有無問題，當時伊回答說
    可能有問題等語（詳本院卷第57至59頁、第61頁），證人即
    海調處高雄站之戊○○證稱略以：95年4 月間左右，依據壬○○口述提供光華六號後續艇採購可能有盜賣海軍軟體之情
    資，找到立法委員質詢該案之簡報資料，並調查川雄公司的
    組織及設立情形，透過關係去瞭解一些背景資料，因為壬○○是軍方人員，資料來源沒有爭議，因此查證後將調查情形
    呈報給當時負責之承辦人癸○○等語（詳本院卷第72至79
    頁），證人即海調處高雄站之癸○○證稱略以：根據外勤同
    仁戊○○簽報內容，是依國防部人員口頭提供之原始情資，
    有提到林川雄在外兜售海軍軟體，該局有向台船公司側面瞭
    解，確有人向台船公司推銷海軍軟體，後來將案件移由調查
    局北機組一併辦理等語（詳本院卷第79至84頁），證人即任
    職於調查局苓雅站之吳典哲證稱略以：被告庚○○確曾向伊
    提起川雄公司疑似外洩軍中軟體一事，且伊於96年3 月間確
    有簽辦該案，上級將該案併給海調處高雄站等語（詳偵(一)卷
    第64頁），依上開證人所證，足見國防部當時確實認海軍光
    華六號後續艇建造案可能有弊端，因而提供予調查局人員查
    證，調查局人員亦初步認有涉弊端之嫌，因而確有進行調查
    ，且如上所述確有前揭己○○可能加入川雄公司，將工作上
    所研發光華六號原型艇輪機監控系統及相關軟體提供予川雄
    公司，由乙○○向造船公司推銷該軟體之事證，而上開事證
    多數係經被告庚○○答辯及辯護人聲請後調查得悉，此有筆
    錄、系爭答辯狀、準備書狀、聲請調查證據狀附卷可稽（詳
    偵(一)卷第53頁、審查卷第29頁、第188 頁，系爭答辯狀放於
    卷外），被告庚○○在本件調查前既能就何單位介入調查該
    案，均有知悉，堪認報導前確有相當查證，而依上開事證，
    已有相當理由可使一般人確信有上開報導之事實，且即使就
    被盜賣兜售之軟體有所誤認，亦難認被告庚○○有散布文字
    毀謗之犯罪故意，均如前述，則自難使一般人確信被告庚○○有公訴意旨所指之散布文字毀謗犯行，被告庚○○部分，
    本院自應為無罪之諭知。另為文字報導之被告庚○○部分既
    難認有散布文字誹謗之犯行，則職司審查之被告丁○○部分
    ，尤無使一般人確信有散布文字毀謗之可能，亦應為無罪之
    諭知。
據上論斷，應依刑事訴訟法第301 條第1 項，判決如主文。
本案經檢察官丙○○到庭執行職務。
中    華    民    國    98    年    12    月     7    日
                  刑事第六庭    法  官  鄭峻明
以上正本證明與原本無異。
如不服本判決應於收受判決後10日內向本院提出上訴書狀，並應
敘述具體理由。其未敘述上訴理由者，應於上訴期間屆滿後20日
內向本院補提理由書(均須按他造當事人之人數附繕本)「切勿逕
送上級法院」。
中    華    民    國    98    年    12    月    7     日
                                書記官  吳韻芳


司法院資訊處製作；財團法人民間司法改革基金會備份。
